【裁判字號】    97,簡上,66
【裁判日期】    971024
【裁判案由】    拆屋還地
【裁判全文】
臺灣臺中地方法院民事判決              97年度簡上字第66號
上  訴  人  甲○○
即反訴原告
訴訟代理人  丙○○○
被上訴人    乙○○
即反訴被告
訴訟代理人  陳宏盈律師
複代理人    許博堯律師
上列當事人間請求拆屋還地事件，上訴人對於民國97年2月4日本
院豐原簡易庭97年度豐簡字第71號第一審判決提起上訴，並提起
反訴，本院於民國 97年10月3日言詞辯論終結，判決如下：
    主    文
上訴及反訴均駁回。
第二審及反訴訴訟費用均由上訴人即反訴原告負擔。
    事實及理由
壹、本訴方面：
一、兩造之主張：
（一）被上訴人起訴主張：坐落台中縣神岡鄉○○○段後壁厝小
      段第691─44地號土地，為被上訴人所有。上訴人無權占
      有如附圖所示編號691─44（a）部分面積150平方公尺之
      土地（下稱系爭土地）興建建物使用，為此依民法第767
      條物上請求權之法律關係，訴請上訴人拆屋還地等語，並
      聲明：上訴人應將如附圖所示編號691─44（a）部分面積
      150平方公尺之土地上建物拆除，並將土地返還被上訴人
      。
（二）上訴人則以：上訴人於民國（下同）75年2月間，因兩造
      與訴外人廖憲泉共同訂約交換土地而占有系爭土地，上訴
      人在系爭附圖所示編號691─44（a）部分建築房屋，係得
      原所有權人廖憲泉之同意，且為被上訴人明知，被上訴人
      於事後自廖憲泉處繼受取得系爭附圖所示編號691─44（a
      ）部分土地之所有權，即應容忍上訴人占有，不得請求上
      訴人無權占有返還土地；且被上訴人與上訴人分割坐落台
      中縣神岡鄉○○○段後壁厝小段691─7地號土地時，已約
      明被上訴人取得分割後之691─25地號土地，僅係形式上
      登記為被上訴人單獨所有，實際上是為了保留互易之用，
      被上訴人事後用691─25地號分割出之同段691─46、47號
      二筆土地，與廖憲泉交換取得691─44號土地，本即應容
      忍上訴人在691─44（a）部分土地使用。再者，被上訴人
      於買受系爭土地之時，明知土地上有上訴人經原所有權人
      廖憲泉同意興建之建物存在，依最高法院48年度1457號判
      例，應推斷土地承買人默許房屋所有權人之上訴人得繼續
      使用土地。被上訴人主張上訴人係無權占用，應返還於法
      無據；另上訴人已使用系爭土地逾20年，有地上權存在，
      自屬有權使用系爭土地等語置辯，並聲明：被上訴人之訴
      駁回。
（三）原審法院審酌兩造攻擊防禦方法，為上訴人全部敗訴之判
      決。上訴人對原審判決不服，提起上訴，並為上訴聲明：
      1.原判決廢棄。2.上開廢棄部分，被上訴人第一審之訴及
      假執行之聲請均駁回。被上訴人則聲明：駁回上訴。
二、兩造經爭點協商就下列事實，不為爭執，本院自得採為判決
    之基礎：
（一）訴外人廖憲泉於75年2月22日，與上訴人及被上訴人訂立
      合約書，約定由廖憲泉以其所有系爭691之44地號（分割
      自同段691─6地號）土地，與上訴人、被上訴人所共有（
      即兩造與陳佩伶、陳佑豪、陳詒珊、陳郁衿、林惠如、陳
      文德、陳文達共有）之同段691─7地號土地如上訴狀塗紅
      色兩部分面積138平方公尺，交換使用互易，惟因上開土
      地係屬共有農地，故當時並未履行。
（二）於92年10月31日，系爭691─7地號土地之所有權人陳佩伶
      、陳佑豪、陳詒珊、陳郁衿、林惠如、陳文德、陳文達、
      被上訴人及上訴人等九人，向地政機關申請共有物分割登
      記，並於92年11月26日辦妥分割登記，由被上訴人取得分
      割出之同段691─13地號及691─25地號二筆土地。
（三）被上訴人復於93年1月15日，將該691-25地號土地，分割
      成三筆土地，即同段691─25地號（271平方公尺）、691
      ─46地號（108平方公尺）及691─47地號（30平方公尺）
      。
（四）於93年2月4日，被上訴人向地政機關申請將前開691─46
      及691─47地號二筆土地，以買賣為原因，將土地之所有
      權移轉登記給廖憲泉（93年3月25日完成移轉登記），同
      日，廖憲泉亦申請以買賣為原因，將系爭691─44地號土
      地之所有權移轉登記給被上訴人。
（五）坐落台中縣神岡鄉○○○段後壁厝小段第691─44地號之
      土地現為被上訴人所有。
（六）如附圖所示編號691─44（a）部分面積150平方公尺之土
      地，現由上訴人占有使用。
（七）上訴人曾以履行契約為由訴請本件被上訴人將坐落台中縣
      神岡鄉○○○段後壁厝小段第691─44地號土地辦理分割
      後，將土地之一部移轉登記予廖憲泉，再由廖憲泉移轉登
      記為其所有，或由本件被上訴人將上開土地應有部分二分
      之一移轉登記予廖憲泉，再由廖憲泉移轉登記為其所有。
      案經本院96年度豐簡字第166號於96年7月30日判決駁回確
      定。
（八）上訴人自75年2月間，使用系爭土地至今，但未向地政機
      關聲請為地上權登記。
三、得心證之理由：
（一）被上訴人主張坐落台中縣神岡鄉○○○段後壁厝小段第
      691─44地號土地為其所有，如附圖所示編號691─44（a
      ）面積150平方公尺，遭上訴人占有興建建物之事實，為
      上訴人所不爭執，並據被上訴人提出691─44地號土地登
      記簿謄本為證，且經原審法院履勘暨會同台中縣豐原地政
      事務所測量屬實，製有如附圖所示之複丈成果圖，在卷可
      稽，堪信被上訴人此部分之主張為真實。
（二）上訴人辯稱：於75年2月間，因兩造與訴外人廖憲泉交換
      土地而占有系爭土地，上訴人在系爭附圖所示編號691─
      44（a）部分建築房屋，係得原所有權人廖憲泉之同意，
      且為被上訴人明知，被上訴人於事後自廖憲泉處繼受取得
      系爭附圖所示編號691─44（a）部分土地之所有權，即應
      容忍上訴人占有，不得請求上訴人無權占有返還土地；且
      被上訴人與上訴人分割系爭691-7地號土地時，已約明被
      上訴人取得分割後之同段691─25地號土地，僅係形式上
      登記為被上訴人單獨所有，實際上是為了保留互易所用，
      被上訴人事後以691─25地號所分割出同段691─46、47地
      號二筆土地，與廖憲泉交換取得691─44（a）部分土地，
      被上訴人本即應容忍上訴人使用；再者，被上訴人於買受
      系爭土地之時，明知土地上有上訴人經廖憲泉同意興建之
      建物存在，依最高法院48年度1457號判例，應推斷土地承
      買人默許房屋所有權人之上訴人得繼續使用土地。被上訴
      人主張上訴人係無權占用，應返還於法無據；另上訴人已
      使用系爭691─44（a）部分土地逾20年，有地上權存在，
      自屬有權使用系爭土地云云。並提出兩造與廖憲泉於75年
      2 月22日簽訂之合約書一份為證，惟上訴人之上開抗辯為
      被上訴人所否認。經查：
  １、本件廖憲泉於75年2月22日，與上訴人及被上訴人訂立合
      約書，約定由廖憲泉以其所有系爭691─44地號（分割自
      同段691─6地號）土地，與上訴人、被上訴人所共有（即
      兩造與陳佩伶、陳佑豪、陳詒珊、陳郁衿、林惠如、陳文
      德、陳文達共有）之同段691─7地號土地如上訴狀塗紅色
      兩部分面積138平方公尺，交換使用互易，惟因上開土地
      係屬農地，故當時並未履行。又於92年10月31日，系爭
      691-7地號土地之所有權人陳佩伶、陳佑豪、陳詒珊、陳
      郁衿、林惠如、陳文德、陳文達、被上訴人及上訴人等九
      人向地政機關申請共有物分割登記，並於92年11月26日辦
      妥分割登記，由被上訴人乙○○取得分割出之同段691─
      13地號、691─25地號二筆土地。再者，被上訴人復於93
      年1月15日，將該分割取得之691─25地號土地，分割成三
      筆土地即691─25地號（271平方公尺）、691─46地號（
      108平方公尺）及691─47地號（30平方公尺），而於93年
      2月4日，被上訴人向地政機關申請將前開691─46及691
      ─47 地號二筆土地，以買賣為原因，將土地之所有權移
      轉登記給廖憲泉（93年3月25日完成移轉登記），同日，
      廖憲泉亦申請以買賣為原因，將系爭691─44地號土地之
      所有權移轉登記給被上訴人等情，為兩造所不爭執，並經
      本院調閱本院96年度豐字第166號卷宗（內附有691─7地
      號土地登記簿、分割之土地登記申請書、同段691─44地
      號土地異動索引），查核屬實，則系爭691─44地號土地
      ，係被上訴人與廖憲泉互易土地而取得，被上訴人為系爭
      691─44地號土地之所有權人，自屬無疑。而上訴人與廖
      憲泉雖亦訂有土地互易契約，惟上訴人事後並未與廖憲泉
      進行互易土地之所有權移轉行為，則上訴人主張其占用系
      爭691─44（a）部分土地，係因其與廖憲泉履行互易契約
      所取得占有，即無可採。又被上訴人與上訴人及其他共有
      人係依應繼分之比例分割系爭691─7地號土地，並取得分
      割後之691─13地號、691─25地號二筆土地之事實，為兩
      造所不爭執，按被上訴人既係按其應繼分比例而得分割土
      地，並未因要履行兩造前與廖憲泉之互易契約，而較上訴
      人分得更多之土地，則被上訴人取得691─13地號、691─
      25地號土地，乃本於其權利而取得，而非為上訴人之利益
      而取得，應可認定。上訴人抗辯被上訴人取得691─25地
      號土地，並將之分割部分土地後，以分割之部分土地與廖
      憲泉進行交換土地，而取得691─44地號土地，係為上訴
      人履行互易契約而取得，其非無權占有系爭土地，即無可
      採。再者，上訴人與廖憲泉訂立之合約書，屬債權契約而
      非物權契約，依該合約書僅廖憲泉有提供土地予上訴人使
      用之義務，被上訴人並無此義務，被上訴人自不負容忍上
      訴人使用系爭附圖所示編號691─44（a）部分土地之義務
      。上訴人抗辯廖憲泉同意上訴人使用系爭土地，被上訴人
      應受其拘束，亦屬無據。
  ２、又審諸兩造與廖憲泉所訂之合約書，並無廖憲泉應就系爭
      附圖所示編號691─44（a）部分土地，為上訴人設定地上
      權之字語，即上訴人訂約取得占有之目的，不在於設定地
      上權，廖憲泉對上訴人並無設定地上權之義務，被上訴人
      亦無此義務，上訴人抗辯：廖憲泉依約有為其設定地上權
      之義務，被上訴人為系爭土地之繼受取得人，亦有為上訴
      人設定地上權之義務，自無可採。且查「因時效完成而取
      得地上權或地上權登記請求權者，必須以行使地上權之意
      思而占有他人之土地為其成立要件之一」，上訴人係基前
      述與廖憲泉間之土地互易契約而占有系爭土地，即上訴人
      係本於所有權交換契約，取得系爭土地之占用，此參諸上
      訴人曾以履行契約為由，訴請本件被上訴人將坐落台中縣
      神岡鄉○○○段後壁厝小段第691─44地號土地，辦理分
      割後將土地之一部移轉登記予廖憲泉，再由廖憲泉移轉登
      記為其所有，或由本件被上訴人將上開土地應有部分二分
      之一移轉登記予廖憲泉，再由廖憲泉移轉登記為其所有（
      案經本院96年度豐簡字第166號於96年7月30日判決駁回上
      訴人之訴，並已確定），即明上訴人占有系爭土地之本意
      ，為欲取得系爭土地之所有權，而非基於取得地上權之意
      思占有，自無依時效取得地上權登記請求權之情事，上訴
      人抗辯其因時效取得地上權，得請求被上訴人為地上權登
      記，其占用系爭土地，非屬無權占有，亦無理由。況縱認
      上訴人因地上權取得時效完成而得主張時效利益，依民法
      第772條準用第769條及第770條之規定，亦僅得請求登記
      為地上權人而已，並非即取得地上權，在其未依法登記為
      地上權人之前，自不能本於地上權之法律關係，向土地所
      有人有所主張而認其非無權占有。且按「占有人因時效取
      得地上權登記請求權，向該管地政機關請求為地上權登記
      ，經地政機關受理，受訴法院應就占有人是否具備時效取
      得地上權之要件為實體上裁判者，須以占有人於土地所有
      權人請求拆屋還地前，以具備時效取得地上權之要件為由
      ，向地政機關請求登記為地上權人為前提」。（最高法院
      89年度台上字第1370號判決可資參照）。上訴人固自75年
      2 月使用系爭土地至今，但未向地政機關聲請為地上權登
      記，為兩造所不爭，則上訴人縱因時效取得地上權登記請
      求權，然其未登記為地上權人，亦非屬系爭土地之地上權
      人，上訴人自不得據此對抗被上訴人拆屋還地之請求。
  ３、再按「土地與房屋為各別之不動產，各得單獨為交易之標
      的，且房屋性質上不能與土地使用權分離而存在，亦即使
      用房屋必須使用該房屋之地基，故土地及房屋同屬一人，
      而將土地及房屋分開同時或先後出賣，其間雖無地上權設
      定，然除有特別情事，可解釋為當事人之真意，限於賣屋
      而無基地之使用外，均應推斷土地承買人默許房屋承買人
      繼續使用土地。」（最高法院48年1457號判例參照），依
      此判例之見解，該判例適用之要件為土地及房屋同屬一人
      ，而將土地及房屋分開同時或先後出賣，方有該判例之適
      用，如房屋與所在土地非屬同一人所有，自無該判例之適
      用，本件系爭附圖所示編號691─44（a）部分土地，與系
      爭建物非屬同一人所有，而有同時或先後出賣他人之情事
      ，自無該判例之適用，上訴人爰引該判例見解，抗辯被上
      訴人有容忍上訴人繼續使用系爭691─44（a）部分土地，
      實屬無據。
（三）按所有人對於無權占有或侵奪其所有物者，得請求返還之
      。對於妨害其所有權者，得請求除去之。民法第767 條前
      段定有明文。本件上訴人無正當權源，占有被上訴人所有
      上開土地建築房屋，從而，被上訴人訴請上訴人應將如附
      圖所示編號691─44（a）部分面積150平方公尺土地上之
      建物拆除，並將土地返還被上訴人為有理由，應予准許。
      是原審判決准許被上訴人之請求，經核並無違誤，上訴意
      旨指摘原審判決不當，求予廢棄，改判如上訴人之上訴聲
      明，為無理由，應予駁回。
貳、反訴方面：
一、按被告於言詞辯論終結前，得在本訴繫屬之法院，對於原告
    及就訴訟標的必須合一確定之人提起反訴。民事訴訟法第
    259條定有明文。提起反訴，非經他造同意，不得為之。但
    「於某法律關係之成立與否有爭執，而本訴裁判應以該法律
    關係為據，並請求確定其關係者。」不在此限。民事訴訟法
    第446條第2項第1款亦定有明文。本件上訴人即反訴原告於
    本院言詞辯論終結前，就其所抗辯地上權存在與否之防禦方
    法，提起確認地上權存在之反訴，並請求為地上權之記登記
    ，核無延滯訴訟或不得行同種訴訟程序之情事，且其請求確
    定之法律關係，係本訴裁判應以該法律關係為據，是本件反
    訴之提起於法尚屬無違，合先敘明。
二、兩造之主張：
（一）反訴原告即上訴人主張：兩造基於與廖憲泉之合約而在廖
      憲泉之土地上興建房屋，廖憲泉即有為兩造興建之房屋辦
      理地上權設定之義務，而未辦理，反訴被告即被上訴人事
      後因買賣取得系爭691之44地號土地所有權，反訴被告即
      有義務就系爭附圖所示編號691─44（a）部分土地，為反
      訴原告辦理地上權登記；且依最高法院48年1457號判例反
      訴被告有容許反訴原告房屋繼續使用土地之義務，反訴原
      告亦取得法定地上權，反訴被告亦應為反訴原告辦理地上
      權登記等語。並聲明：1.確認反訴原告就坐落台中縣神岡
      鄉○○○段後壁厝段691之44地號土地如附圖所示編號691
      ─44（a）部分，面積150平方公尺有地上權存在。
      2.反訴被告就前項土地應為反訴原告辦理地上權設定登記
      。
（二）反訴被告即被上訴人則以：反訴原告就系爭如附圖所示編
      號691─44（a）部分土地，對反訴被告並無地上權存在，
      反訴被告無為反訴原告辦理地上權登記之義務；且本件無
      反訴原告所指適用最高法院48年度台上字第1457號判例之
      適狀，反訴原告之請求於法無據；再者，依上開最高法院
      48年度台上字第1457號判例所指之地上權為法定地上權，
      反訴被告亦無登記義務等語置辯，並聲明：反訴原告之訴
      駁回。
三、得心證之理由：本件反訴原告（即上訴人）非依取得地上權
    之意思占有系爭土地，反訴原告就系爭土地未因時效取得地
    上權，而係權占有之事實，已敘明如本訴理由所載，是反訴
    原告既屬無權占有使用系爭附圖所示編號691─44（a）部分
    土地，反訴原告就系爭附圖所示編號691─44（a）部分土地
    ，並無地上權存在，反訴被告（即被上訴人）就系爭附圖所
    示編號691─44（a）部分土地，亦無為上訴人為地上權登記
    之義務存在，從而，反訴原告訴請確認反訴原告就坐落台中
    縣神岡鄉○○○段後壁厝段691之44地號土地如第一審判決
    附圖所示編號691─44（a）部分，面積150平方公尺有地上
    權存在，並請求反訴被告就前項691─44（a）部分土地應為
    反訴原告辦理地上權設定登記，為無理由，應予駁回。
參、據上論結，本件上訴及反訴均為無理由，依民事訴訟法第
    436條之1第3項、第449條第1項、第78條，判決如主文。
中    華    民    國    97    年    10    月    24    日
              民事第四庭    審判長法  官  王  銘
                                  法  官  呂明坤
                                  法  官  王金洲
正本係照原本作成。
本件判決不得上訴。
中    華    民    國    97    年    10    月    24    日
                                  書記官  楊家印


司法院資訊處製作；財團法人民間司法改革基金會備份。
